臺灣嘉義地方法院民事判決　九十年度訴字第九七二號
　　原　　　告　　甲○○
　　被　　　告　　乙○○
　　被　　　告　　丁○○
　　複　代理人　　丙○○
右當事人間確認抵押債權不存在事件，本院判決如左：
    主    文
原告之訴駁回。
訴訟費用由原告負擔。
    事    實
甲、原告方面：
  一、聲明：
  （一）請求確認被告乙○○就原告所有坐落嘉義縣太保市○○段過溝小段第五六八
        號面積一七六一平方公尺，同小段第五六八之一號面積三七三四平方公尺，
        於民國（下同）九十年七月十六日以嘉義縣水上地政事務所上地登一字第０
        七三五九五０號收件，所設定權利價值最高限額新台幣（下同）三百萬元、
        權利存續期間自九十年七月十三日起至九十一年一月十三日止、清償日九十
        一年一月十三日之最高限額抵押債權不存在。
  （二）請求確認被告丁○○就原告所有坐落嘉義縣太保市○○段過溝小段第五六八
        之二號面積一九七三平方公尺，於民國九十年六月二十七日以嘉義縣水上地
        政事務所上地登一字第六七八００號收件，所設定權利價值最高限額新台幣
        一百萬元、權利存續期間自九十年六月二十一日起至一四０年六月二十一日
　　　　止、清償日期依照契約約定之最高限額抵押債權不存在。
  （三）被告乙○○、丁○○應協同原告辦理塗銷前一、二項之抵押權登記。
  （四）被告丁○○應向嘉義縣水上地政事務所辦理塗銷就原告所有坐落嘉義縣太保
        市○○段過溝小段第五六八之二號於民國九十年六月二十六日收件上登一字
        第六七八一０號之預告登記。
  二、陳述：
  （一）按抵押權係以擔保債權之清償為目的，故必從屬於債權而存在，如債權不存
        在，抵押權亦隨之歸於無效。而借款債權固得為抵押權所擔保之範圍，惟消
        費借貸係屬要物契約，需因借用物之交付始生效力，而對於此種借貸債權提
        供擔保，倘借用物並未交付，因無債權存在抵押權自無從生其效力，是本件
        因訴外人莫中信向被告二人為金錢借貸所生之抵押權，則應釐清者，原告究
        係單純提供抵押物為他人作保之義務人，抑或為與訴外人莫中信為金錢借貸
        之債務人，若為前者原告係擔保義務人；若為後者原告為共同債務人，而依
        被告所提抵押權契約書內載：「原告既為連帶債務人亦為擔保義務人」，則
        本件抵押權擔保之金錢借貸即應為原告明知被告向莫中信貸放金錢，或被告
        直接交付金錢與原告，而原告明示負全部給付之責，更進而提供抵押物以資
        擔保，若無上開前形，純為訴外人莫中信單獨之「欺騙」行為，要難令原告
        負本件抵押擔保之責。
  （二）原告甲○○半生務農，目不識字，與被告乙○○、丁○○素不相識，更未向
        被告借款，本件係原告前女婿莫中信擬於自己之工廠購置機器生產，因資力
        不足乃懇求原告擔當「分期付款保證人」，原告並不知其有如何向被告整筆
        借貸金錢之事，更勿遑論提供自己之農地為其承作「擔保」設定「抵押」之
        事。本件設定抵押之代書，仲介金錢借貸之中間人郭江河，包括未出面之金
        主既從未與原告見面，且從未與原告有聯絡確認「抵押」情事，原告亦無從
        知悉「要辦理抵押借款設定擔保」，顯然此為莫中信個人之借貸行為。
  （三）本案第二件設定抵押（即設定與被告乙○○）乃莫中信言，機器要買原告之
        名字，因要設定動產擔保辦理分期付款，乃要原告擔任保證人，並要原告在
        切結書、本票及借據蓋指印，當時係在莫中信之工廠，除莫中信外，尚有羅
        澤遠、洪志烈二人，原告因未受教育，本就智慮淺薄，不識輕重，認分期付
        款購買機器，既係以機器做擔保，而該機器又要登記原告名下，乃不疑有他
        。詎之事情全非如此，羅澤遠、洪志烈亦未明確告知設定抵押之事，是原告
        之真意乃為「分期付款」之「保證人」而於被告所提供之書類、借據、本票
        按捺指印，並非授權被告之代書羅澤遠辦理本件抵押設定。況且果若原告有
        「提供設定抵押」之真意，則逕以提供辦理抵押之各相關文件資料，即為已
        足，又何需在借據、本票、切結書按捺指印，顯然本件係莫中信向原告欺騙
        ，從而原告僅認知為「分期付款」之保證人，與被告既無金錢借貸關係，被
        告亦無將金錢交付原告，縱原告成為抵押之連帶債務人，亦因未收到任何金
        錢而使抵押權不生效力，是原告自有主張該抵押權不存在，原告之權利既遭
        受侵害受有不安之危險，自有提起確認之訴必要。
  三、證據：提出土地謄本二份為證。
乙、被告乙○○方面：
  一、聲明：原告之訴駁回。
  二、陳述：
  （一）本件原告之前女婿莫中信於九十年七月間向訴外人洪志烈表示，渠因經營工
        廠欲借貸資金周轉，渠之岳父甲○○並願提供土地作為抵押擔保。洪志烈告
        知被告後，被告同意貸借二百五十萬元，並委託羅澤遠代書辦理借款及抵押
        設定等事宜。洪志烈於九十年七月十三日會同羅代書前往莫中信之工廠，詢
        問原告是否同意提供土地作為擔保後，當面由莫中信簽發本票及借據一紙，
        原告自稱不識字，因此在前開本票、借據及切結書按捺指印，並提供印鑑證
        明及在抵押權設定契約書加捺指印。同年七月十九日羅代書通知已辦妥抵押
        權設定登記，被告將二百五十萬元委託訴外人洪志烈代為交付，經洪志烈在
        莫中信之工廠當面點交莫中信，並在本票背面簽註：收到現金新台幣二百五
        十萬元正收（確實）無誤。
  （二）被告與原告並不認識，惟原告既願擔任其女婿莫中信抵押借款之擔保物提供
        人，且在承辦代書羅澤遠面前承諾屬實並在本票借據等文件按捺指印，被告
        亦交付二百五十萬元由莫中信點收無誤，自不能因原告主張與被告並不認識
        ，或未向被告借款，或未自被告取得現金即可否認其抵押權設定登記擔保物
        提供人之責任。
  三、證據：提出本票及借據及切結書影本各一份、簽收字據影本一份、抵押權設定
      契約書影本一份、身分證影本一份等為證，並聲請詢問證人羅澤遠、莫中信、
      洪志烈等人。
丙、被告丁○○方面：
  一、聲明：原告之訴均駁回。
  二、陳述：
  （一）原告甲○○之前女婿莫中信，於九十年六月間因需購買機器設備，先經由朋
        友即被告之親家郭江河介紹代書李天良代洽金主，覓得被告丁○○有意放款
        八十萬元。被告乃依民間借款之慣例，要求提供不動產設定抵押權及辦理限
        制登記以資擔保。莫中信乃提出伊岳父即原告所有坐落嘉義縣太保市○○段
        過溝小段第五六八之二地號所有權狀，印鑑證明、印鑑章及身分證交付李天
        良代書辦理抵押權設定登記及預告登記。被告因見莫中信能提出上開權狀及
        印鑑證明、印鑑章等資料，且莫中信親口向李天良、郭江河稱原告同意以原
        告所有土地設定抵押擔保。被告信任伊有權代理原告設定抵押，加以彼為至
        親，乃同意借款，共同委託李代書於同年月二十一日辦理抵押權設定登記，
        是日先囑郭江河自伊於嘉義市第一信用合作社之存款帳簿提領現金三十萬元
        ，交由李天良代書交付莫中信，復於同月二十八日，仍囑郭江河自伊配偶郭
        楊允淳由同上合作社之存款簿提領現金五十萬元，由郭江河交由李天良代書
        直接交付莫中信，是莫中信有權代理原告抵押權設定。
  （二）按「申請預告登記，應提出登記名義人同意書及印鑑證明。登記機關於登記
        完畢時，應通知申請人及登記名義人」土地登記規則第一百二十五條定有明
        文。原告既已提出同意書及印鑑證明供辦理預告登記；且依規定登記完畢後
        ，登記機關會通知原告有預告登記之情形，且早於九十年六月二十七日登記
        完畢，原告依法均會獲知地政機關告知，且未提出疑義，亦可證明伊確實有
        授權莫中信辦理本件土地抵押之事實。
  （三）訴外人莫中信並不否認有告知代書李天良要設定抵押之事實，係附和原告稱
        一百萬元部分是騙原告要設定動產抵押，然查動產抵押其抵押之標的為動產
        ，與本件標的物為土地，二者不同，若如原告及莫中信所言係為設定動產抵
        押，原告何需將土地所有權狀如此重要證件交付莫中信？況且原告又將先前
        向太保市農會抵押借款之金額歸還，取得清償證明後，再以該筆土地之各項
        證件交付莫中信，足證原告知悉莫中信以該筆土地向被告辦理抵押貸款之事
        實。
  （四）本件原告既將土地所有權狀、清償證明、本人申請之印鑑證明、印鑑章等重
        要文件交付莫中信，據為辦理土地抵押貸款，顯係由自己之行為表示以代理
        權授與他人至明。另預告登記既經地政機關通知後，原告亦可得知有設定抵
        押之事實，然無反對之表示，對被告自應負授權人責任。
  三、證據：提出原告之印鑑證明及身分證影本各一份、抵押權設定契約書影本一份
      、提領三十萬元現金存摺影本二紙、提領五十萬元現金存摺影本一份、莫中信
      簽名之借據及本票影本各一份等為證。
    理    由
一、本件原告主張：原告甲○○半生務農，目不識字，與被告乙○○、丁○○素不相
    識，更未向被告借款，本件係原告前女婿莫中信擬於自己之工廠購置機器生產，
    因資力不足乃懇求原告擔當「分期付款保證人」，原告不知其有如何向被告借貸
    之事，更勿遑論提供自己之農地為其承作「擔保」設定「抵押」之事。本件設定
    抵押之代書、仲介借貸之中間人，包括未出面之金主既從未與原告見面，且從未
    與原告有聯絡確認「抵押」情事，原告亦無從知悉「要辦理抵押借款設定擔保」
    ，顯然此為莫中信個人之借貸行為。又本案第二件設定抵押（即設定與被告乙○
    ○）乃莫中信言，機器要買原告之名字，因要設定動產擔保辦理分期付款，乃要
    原告擔任保證人，並要原告在切結書、本票及借據蓋指印，當時除莫中信外，尚
    有代書羅澤遠、訴外人洪志烈，原告因未受教育，智慮淺薄，認分期付款購買機
    器，既係以機器做擔保，而該機器又要登記原告名下，乃不疑有他。詎羅澤遠、
    洪志烈亦未明確告知設定抵押之事，是原告之真意乃為「分期付款」之「保證人
    」而於被告所提供之書類、借據、本票按捺指印，並非授權被告之代書羅澤遠辦
    理本件抵押設定。況且果若原告有「提供設定抵押」之真意，則逕以提供辦理抵
    押之各相關文件資料，即為已足，又何需在借據、本票、切結書按捺指印，顯然
    本件係莫中信向原告欺騙，從而原告僅認知為「分期付款」之保證人，與被告既
    無金錢借貸關係，被告亦無將金錢交付原告，縱原告成為抵押之連帶債務人，亦
    因未收到任何金錢而使抵押權不生效力，是原告自有主張該抵押權不存在，原告
    之權利既遭受侵害受有不安之危險，自有提起確認之訴必要等語。
二、被告乙○○則以：本件原告之前女婿莫中信因經營工廠欲借貸資金周轉，渠之岳
    父甲○○並願提供土地作為抵押擔保。訴外人洪志烈告知被告後，被告同意貸借
    二百五十萬元，並委託至羅澤遠代書處辦理借款及抵押設定等事宜。洪志烈於九
    十年七月十三日會同羅代書前往莫中信之工廠，詢問原告是否同意提供土地作為
    擔保後，當面由莫中信簽發本票及借據一紙，原告自稱不識字，因此在前開本票
    、借據及切結書按捺指印，並提供印鑑證明及在抵押權設定契約書加捺指印。同
    年七月十九日羅代書通知已辦妥抵押權設定登記，被告將二百五十萬元委託洪志
    烈代為交付莫中信，並在本票背面簽註無誤。被告與原告並不認識，惟原告既願
    擔任其女婿莫中信抵押借款之擔保物提供人，並在本票借據等文件按捺指印，被
    告亦交付二百五十萬元由莫中信點收無誤，自不能因原告主張與被告並不認識，
    或未向被告借款，或未自被告取得現金即可否認其抵押權設定登記擔保物提供人
    之責任等語，資為抗辯。
    被告丁○○則以：原告甲○○之前女婿莫中信，因需購買機器設備，先經由朋友
    覓得被告丁○○有意放款，被告乃依民間借款之慣例，要求提供不動產設定抵押
    權及辦理限制登記以資擔保。莫中信乃提出伊岳父即原告所有坐落嘉義縣太保市
    ○○段過溝小段第五六八之二地號所有權狀，印鑑證明、印鑑章及身分證交付李
    天良代書辦理抵押權設定登記及預告登記，且莫中信親口向代書李天良及訴外人
    郭江河稱原告同意以原告所有土地設定抵押擔保。被告委託李代書於同年月二十
    一日辦理抵押權設定登記，是日先提領現金三十萬元，復於同月二十八日提領現
    金五十萬元，先後由李天良代書交付莫中信，是莫中信有權代理原告抵押權設定
    。另原告既已提出同意書及印鑑證明供辦理預告登記，且依土地登記規則第一百
    二十五條規定，登記完畢後登記機關會通知原告有預告登記之情形，且本件早於
    九十年六月二十七日登記完畢，原告未提出疑義，可證明伊確實有授權莫中信辦
    理本件土地抵押之事實。查動產抵押其抵押之標的為動產，與本件標的物為土地
    ，二者不同，若如原告及莫中信所言係為設定動產抵押，原告何需將土地所有權
    狀如此重要證件交付莫中信？且原告又將先前向太保市農會抵押借款之金額歸還
    ，取得清償證明後，再以該筆土地之各項證件交付莫中信，亦證原告知悉莫中信
    以該筆土地向被告辦理抵押貸款之事實。本件原告既將土地所有權狀、清償證明
    、本人申請之印鑑證明、印鑑章等重要文件交付莫中信，據為辦理土地抵押貸款
    ，顯係由自己之行為表示以代理權授與他人至明。另預告登記既經地政機關通知
    後，原告亦可得知有設定抵押之事實，然無反對之表示，對被告自應負授權人責
    任等語，資為抗辯。
三、原告主張其前女婿莫中信擬於自己之工廠購置機器生產，因資力不足乃懇求原告
    擔當「分期付款保證人」，因要設定動產擔保辦理分期付款，乃要原告提出土地
    所有權狀、印鑑證明、印鑑章等文件，並要求其在切結書、本票及借據蓋指印，
    原告不疑有他，乃將上開文件交付莫中信及被告委託之代書辦理貸款，豈料，被
    告等二人竟將該土地設定最高限額抵押權及預告登記之事實，有原告提出之土地
    登記謄本在卷可按。惟被告乙○○、丁○○則以前詞置辯，是本件應審究者在於
    系爭最高限額抵押權之債權是否存在及原告有無授權訴外人莫中信為貸款設定，
    抑或原告應否負表現代理之責任，經查：
（一）本件原告之前女婿莫中信因經營工廠欲借貸資金週轉，即透過訴外人洪志烈覓
      尋被告乙○○有意願借貸，於九十年七月十三日由訴外人洪志烈會同代書羅澤
      遠，攜同原告先前提供之設定貸款資料至莫中信之工廠，與莫中信、原告二人
      辦理貸款及借貸之事，莫中信乃先後在本票、借據、切結書等簽字，而原告因
      不識字，故於上開文件捺指印；被告復於設定抵押完成後同月十九日由洪志烈
      將貸款金額二百五十萬元交付莫中信，當場由莫中信簽收無訛，此事實有本票
      、借據、切結書、簽收單及抵押權設定契約書、原告之身分證等在卷可稽，復
      有證人洪志烈證稱：「本件借貸是我居間，我是介紹他跟羅代書認識，由他去
      辦理土地登記，莫中信親口告訴我他岳父有答應提供土地當擔保，當初是四個
      人在工廠，我有親眼看到原告在本票、借據、切結書上蓋指印」、「當初羅代
      書有問原告這是要用土地擔保借款的，原告有點頭答應，土地謄本也是原告提
      出來的，二百五十萬是經過我分三次拿現金轉交給莫中信，最後一次轉交之時
      是我和我另外兩個朋友一同在場」等語；另有證人羅澤遠（承辦系爭抵押設定
      之代書）證稱：「當天我只帶抵押權設定契約書、本票、借據、切結書、以及
      之前幫他聲請的土地謄本和地籍圖，土地所有權狀、印鑑證明、印鑑章、身分
      證都是原告甲○○帶來的，我當場有確定他的身分證正本，我當場看到原告甲
      ○○在本票、借據、切結書上蓋指印」、「我有當場問原告這是你女婿要買機
      器所需的錢要擔保，我有告訴他這是土地要擔保借款，要辦土地抵押設定，他
      有親口答應，辦好之後我就把權狀交由洪志烈轉交還他們」、「當場是原告女
      婿有跟原告講說要買機器所需要的擔保，我有跟原告講說這是要土地借款擔保
      ，而且原告還反問我，土地設定要做何用，我有再重複告訴原告說這是要辦理
      土地抵押」等語（見本院九十一年一月二十二日準備程序筆錄），證述相符。
      雖原告辯稱本票、借據、切結書上之指印非其所蓋，惟經莫中信當場證稱：「
      本票上的指模是原告甲○○本人蓋的，我是騙他動產機器抵押擔保」，據此足
      證原告確實在本票、借據、切結書上捺指印，亦知悉其提供土地所有權狀、印
      鑑證明、印鑑章之目的，在於提供土地作為莫中信貸款設定抵押，且系爭抵押
      權之借款債權亦由莫中信親收無訛，是本件抵押債權及其抵押權確實存在，雖
      另證人莫中信曾聲稱原告之所以提供土地，係因信任伊之前買機器亦曾需提供
      土地謄本，及騙原告說機器買原告之名字使然，然證人莫中信與原告曾為女婿
      與岳父之至親關係，其證詞顯有偏頗之餘，不足採信。甚且，土地所有權狀係
      土地所有權之證明文件，此乃一般人所週知，原告雖目不識字，然其年紀六十
      多歲，社會經驗豐富，其應知將印鑑章、印鑑證明及所有權狀交付代書羅澤遠
      ，無非係為辦理與土地相關之設定，更勿遑論均未詢問代書該用途何在，即便
      在本票、借據及切結書捺指印？故原告之主張，委無可採。
（二）次查，原告之前女婿莫中信經由其熟識友人即被告丁○○之親家郭江河介紹代
      書，覓得被告丁○○願借貸金錢予莫中信，被告丁○○依民間借款之慣例，要
      求被告提供不動產設定抵押權及辦理限制登記以資擔保，莫中信乃提出原告之
      系爭土地（即五六八之二地號）所有權狀、印鑑證明、印鑑章及身分證交付代
      書李天良，並親口告知代書本件係經原告同意，被告丁○○始於辦理抵押設定
      完畢當日，提領現金三十萬元，及同月二十八日提領現金五十萬元，先後交由
      李天良交付莫中信親收無訛等事實，有被告丁○○所提之原告印鑑證明、身分
      證影本、抵押權設定契約書、活期存款存摺簿、借據及本票在卷可按，復經證
      人李天良（即本件承辦代書）證稱：「設定一百萬元的時候，原告不在場，是
      莫中信告訴親口告訴我他岳父同意提供土地設定抵押借款，資料也都是莫中信
      提供的」、「我沒有和原告本人親自聯絡，因為本件原告有提供太保市農會的
      清償證明，依照習慣可以證明他有同意辦理該筆土地抵押」等語；另經證人郭
      江河證稱：「本件抵押借款是我介紹的，當時原告不在場，我有在場，莫中信
      是我客戶，他買機器時因為他有退票紀錄，賣方要求要他提供現金，所以莫中
      信才回去告訴他太太跟他岳父要求提供土地設定抵押，所以莫中信有告訴我說
      他岳父有同意土地辦理抵押設定」（見本院九十一年一月三日準備程序筆錄）
      ，由此足證，莫中信確實有收受系爭借款及將原告土地所有權狀、印鑑證明、
      印鑑章交付代書時，曾明白表示係經由原告同意，提供土地辦理借款抵押之事
      實，本件抵押權之債權確實存在。甚且，莫中信亦不否認其曾告訴代書要設定
      土地抵押（見本院九十一年一月三日準備程序筆錄），雖莫中信辯稱本件抵押
      權設定未經原告同意，係騙原告要辦理動產抵押，然動產抵押之標的物為動產
      ，而本件設定抵押之標的物為土地，二者不相同，倘如原告及莫中信所言係為
      設定動產抵押，原告何需將土地所有權狀等如此重要證件交付莫中信？況且原
      告又何需先將前向嘉義縣太保市農會抵押借款之金額歸還，取得清償證明後，
      再以系爭土地等之各項證件交付莫中信辦理抵押借款，由此足證原告確實知悉
      莫中信以其所有系爭土地向被告丁○○辦理抵押貸款之事實。
（三）按「申請預告登記，應提出登記名義人同意書及印鑑證明。登記機關於登記完
      畢時，應通知申請人及登記名義人」為土地登記規則第一百二十五條定有明文
      ，而預告登記之目的，係為保全關於土地權利移轉請求權所為之預告登記，一
      俟將來本登記完成時，即完全發生其效力，故為保障登記名義人，於申請預告
      登記時，應提出登記名義人同意書及印鑑證明，同時於登記完畢時，應通知申
      請人及登記名義人，此為土地登記規則第一百二十五條之立法目的。本件原告
      既已提出同意書及印鑑證明供辦理預告登記，且於九十年六月二十七日登記完
      畢（嘉義縣水上地政事務所上地登一字第六七八一０號），此觀土地登記謄本
      其他登記事項即明，則依上開規定，原告依法均已獲知地政機關告知，然原告
      迄未提出任何疑義，亦可證明原告確實有授權莫中信辦理本件土地抵押之事實
      。
（四）退步言，縱原告未授權予莫中信辦理土地抵押設定，惟按「由自己之行為表示
      以代理權授與他人，或知他人表示為其代理人而不為反對之表示者，對於第三
      人應負授權人之責任。但第三人明知其無代理權或可得所知者，不在此限」為
      民法第一百六十九條定有明文。本件原告既將土地所有權狀、印鑑章、印鑑證
      明、身分證及清償證明等重要文件交付予莫中信，且原告與莫中信曾為岳父與
      女婿之至親關係，在莫中信亦明白告知承辦代書本件有經原告同意之情形下，
      原告以自己之行為表示代理權授予莫中信至為酌然，再者，原告亦明知其提供
      上揭文件之目的係為莫中信之貸款之擔保，則依上述說明，原告自應對被告丁
      ○○負授權人之責任，不得對被告丁○○主張系爭土地抵押權設定係莫中信無
      權代理所為。是被告丁○○指該抵押權設定屬合法有效，堪予採取，原告指因
      該抵押權登記係莫中信設詞騙取其印鑑、印鑑章及系爭土地所有權狀，在未經
      其同意下作成，故被告抵押權及預告登記不存在云云，為不可採。
四、從而，原告請求判決確認上述之被告乙○○、丁○○二人之抵押權不存在，及命
    被告應協同原告向地政機關辦理塗銷該抵押權及預告登記，為無理由，應予駁回
    。
五、本判決事證已臻明確，兩造其餘攻擊防禦或舉證，核與本判決結果無涉，爰不一
    一另論述，附此敘明。
六、據上論結，原告之訴為無理由，依民事訴訟法第七十八條，判決如主文。
中　　　華　　　民　　　國　　九十一　　年　　　三　　月　　　二十　　　日
~B臺灣嘉義地方法院民事第一庭
~B　　審判長法官　曾文欣
~B　　　　法　官　朱美璘
~B　　　　法　官　吳昀儒
右為正本係照原本作成
如對本判決上訴應於收受本判決送達後二十日內向本院提出上訴狀（應按他造人數附
繕本）
中　　　華　　　民　　　國　　九十一　　年　　　三　　月　　　二十　　　日
~B　　    書記官　楊國色
